【裁判字號】    97,審易,112
【裁判日期】    970822
【裁判案由】    偽造文書
【裁判全文】
臺灣高雄地方法院刑事判決             97年度審易字第112號
公  訴  人  臺灣高雄地方法院檢察署檢察官
被      告  丙○○
            甲○○○
上列被告等因偽造文書案件，經檢察官提起公訴（97年度偵字第
1471號），本院判決如下：
    主  文
丙○○共同犯使公務員登載不實罪，處拘役肆拾日，減為拘役貳
拾日，如易科罰金，以銀元參佰元即新臺幣玖佰元折算壹日。緩
刑貳年。
甲○○○共同犯使公務員登載不實罪，處拘役肆拾日，減為拘役
貳拾日，如易科罰金，以銀元參佰元即新臺幣玖佰元折算壹日；
又共同犯使公務員登載不實罪，處拘役肆拾日，減為拘役貳拾日
，如易科罰金，以銀元參佰元即新臺幣玖佰元折算壹日。應執行
拘役參拾伍日，如易科罰金，以銀元參佰元即新臺幣玖佰元折算
壹日。緩刑貳年。
    事  實
一、丙○○為乙○○（由本院另行審結）之弟媳，甲○○○則為
    乙○○之友人。於民國81年間，乙○○與丁○○、柯炳宏、
    鄭吳麵、王李美化，共同出資購買坐落高雄縣大樹鄉○○段
    12之430 地號土地以為投資，並將土地登記於乙○○友人蘇
    宗傑名下，而由乙○○負責管理。嗣乙○○因積欠甲○○○
    款項無法償還，遂允諾將前揭土地所有權移轉登記至甲○○○名下（然甲○○○不知該土地為乙○○與他人共有），以
    擔保乙○○日後會依約清償債務，並於未能清償債務時，用
    以抵銷乙○○積欠甲○○○之款項，2 人商議完畢後，於93
    年5 月20日，渠2 人在明知彼此間並無移轉前揭土地所有權
    真意之情形下，竟與從事代書業務之柯炳宏（應由檢察官另
    行處理），共同基於使公務員登載不實之犯意聯絡，由甲○○○提供其相關證件、由乙○○向不知情之蘇宗傑取得相關
    證件，而由柯炳宏至高雄縣鳳山地政事務所，以買賣為由，
    申請辦理將上開土地所有權移轉登記與甲○○○，致該地政
    事務所不知情之公務員，將「登記原因：買賣」、「所有權
    人：甲○○○」等不實事項，登載於其所掌之登記簿冊上，
    足生損害於地籍管理之正確性、土地登記之公信性及前揭土
    地之其他共有人。之後甲○○○發現前開土地因乙○○經營
    之三上營造工程股份有限公司（下稱三上公司）、三維營造
    工程股份有限公司（下稱三維公司）向銀行借款，設定有抵
    押權，且貸款銀行要求該土地之登記所有人須負連帶保證責
    任，否則將不繼續貸款與三上公司、三維公司，然因甲○○○無擔任上開借款連帶保證人之意願，而乙○○則希望能繼
    續向銀行借款，乃協議將前揭土地所有權移轉登記至丙○○
    名下（然丙○○不知該土地為乙○○與他人共有），以便由
    丙○○擔任三上公司、三維公司前開借款之連帶保證人，待
    三上公司、三維公司依約償還銀行貸款後，再將前揭土地所
    有權移轉登記至甲○○○名下，渠等謀議完畢後，於94年5
    月20日，明知甲○○○、丙○○並無移轉前揭土地所有權之
    真意，竟由甲○○○、丙○○、乙○○、柯炳宏共同基於使
    公務員登載不實之犯意聯絡，由甲○○○、丙○○提供相關
    證件，而由柯炳宏至高雄縣鳳山地政事務所，以買賣為由，
    申請辦理將上開土地所有權移轉登記與丙○○，致該地政事
    務所不知情之承辦公務員，將「登記原因：買賣」、「所有
    權人：丙○○」等不實事項，登載於其所掌之登記簿冊上，
    足生損害於地籍管理之正確性、土地登記之公信性及前揭土
    地之其他共有人。嗣丁○○發現前開土地移轉登記為丙○○
    所有，乃向臺灣高雄地方法院檢察署提出告訴，因而查悉上
    情。
二、案經丁○○告訴臺灣高雄地方法院檢察署檢察官偵查起訴。
    理  由
一、訊據被告甲○○○、丙○○固不否認有因前開事由，而將渠
    等證件交與證人柯炳宏，由證人柯炳宏就前揭土地所有權進
    行移轉登記等事實，然均矢口否認有何使公務員登載不實犯
    行，均辯稱：伊曾就上開移轉登記情形請教代書，代書說這
    種情形屬於債權買賣，可以以買賣作為辦理土地移轉登記的
    原因，故伊認為並無所謂不實的情形，況相關之登記程序均
    由代書處理，伊並不知道代書是如何辦理的云云。經查：
(一)、前揭犯罪事實，除被告2 人前開供述外（見本院卷第21、22
    頁、第75頁背面），並據告訴人丁○○（見偵1 卷第77、78
    頁）、證人柯炳宏（見偵1 卷第61、77頁）、蘇宗傑（見偵
    1 卷第62頁）於檢察事務官詢問中證述明確，並有鄭吳麵、
    乙○○簽立之確認書（見偵1 卷第5 頁，確認前揭土地為乙○○、丁○○、柯炳宏、鄭吳麵、王李美化所共有）、被告
    丙○○簽立之承諾書（見偵1 卷第64頁，承諾前揭土地之銀
    行貸款能依約償還時，即會將該土地移轉登記為被告甲○○○所有）、前揭土地之異動索引紀錄、土地登記謄本（見偵
    1 卷第21、22、141 頁）、土地買賣所有權移轉契約書（見
    偵1 卷第89、145 頁）在卷可稽（上開被告以外之人於審判
    外之言詞、書面陳述，未經公訴人及被告2 人爭執其證據能
    力，本院並審酌該等陳述作成時之情況均屬正常，且與本案
    相關之待證事實具有關連性，認適當作為證據，依刑事訴訟
    法第159 條之5 之規定，該等陳述均具有證據能力）。
(二)、雖被告2 人以前詞置辯，然上開土地之所有權，於93年5 月
    20日移轉登記與被告甲○○○時，其目的在擔保同案被告乙○○能清償其積欠被告甲○○○之款項，而僅於乙○○未能
    清償債務時，方用以抵銷乙○○積欠甲○○○之款項乙節，
    業據被告甲○○○自承在卷（見本院卷第75頁），是被告甲○○○委由證人柯炳宏辦理該次土地所有權移轉登記時，當
    無實際取得該土地所有權之意，僅係藉此登記保障其債權日
    後得以獲得滿足，而此由被告甲○○○於當時並未發覺該土
    地早設有抵押權、並未實際評估該土地價值為何乙情，亦可
    推知（蓋若其果欲取得該土地所有權，衡情豈會不先查詢、
    瞭解該土地價值，以避免自己平白以過高代價取得該土地所
    有權），準此，被告甲○○○既無實際取得該土地所有權之
    意，即無誤認該土地存有所謂「債權買賣」情形之可能，是
    其前開所辯，要難予以採信；又被告甲○○○於無取得前揭
    土地所有權意思之情形下，卻仍將其證件交與證人柯炳宏，
    由證人柯炳宏為其辦理該次土地所有權移轉登記，致該土地
    登記為其所有，則其有共同使公務員登載不實之犯意甚明。
(三)、又前揭土地之所有權，於94年5 月20日由被告甲○○○移轉
    登記與被告丙○○時，目的僅在由被告丙○○擔任三上公司
    、三維公司向銀行借款之連帶保證人乙情，業據被告2 人自
    承在卷（見本院卷第22頁），準此，此次土地所有權之移轉
    登記，被告2 人既無任何價金之支付，亦未有債權、債務之
    抵償，衡情豈會誤認該土地存有所謂「債權買賣」之情形，
    是其2 人前開所辯，要難予以採信；又被告甲○○○、丙○○於無實際移轉前揭土地所有權意思之情形下，卻仍將渠等
    證件交與證人柯炳宏，由證人柯炳宏為其2 人辦理此次土地
    所有權移轉登記，致該土地登記為丙○○所有，則其2 人有
    共同使公務員登載不實之犯意亦甚明確。
(四)、綜上，本件事證明確，被告甲○○○、丙○○前揭犯行，均
    堪認定。
二、論罪科刑部分
(一)、按行為後法律有變更者，適用行為時之法律。但行為後之法
    律有利於行為人者，適用最有利於行為人之法律，刑法第2
    條第1 項定有明文。查被告2 人行為後，刑法業於95年7 月
    1 日修正公布施行，比較修正前、後之刑法第33條第5 款規
    定，刑法分則中關於有罰金刑之規定者，在修法前最低度之
    法定刑係銀元1 元即新臺幣3 元，而在修法後則係新臺幣
    1000元，修正後之規定較不利於行為人，是若行為人所犯之
    罪之法定刑有罰金刑者，即應依行為人行為時即修正前之規
    定處斷。本件被告2 人所犯刑法第214 條之罪，其法定刑中
    均有罰金刑，揆諸上開說明，自應適用修正前之刑法第33
    條第5 款規定，定其罰金刑之最低度刑。至亦於95年7 月1
    日施行之刑法施行法第1 條之1 之規定，僅係規範如何將刑
    法分則罰金刑之單位由「銀元」轉換為「新臺幣元」，未就
    各該分則之實際內涵加以變更，尚不生新舊法比較之問題，
    是應依現行、有效之刑法施行法第1 條之1 此一裁判時法，
    取代罰金罰鍰提高標準條例第1 條前段規定，提高上開規定
    之最高度罰金刑。
(二)、核被告2 人所為，均係犯刑法第214 條之使公務員登載不實
    罪。被告甲○○○就前開於93年5 月20日之使公務員登載不
    實犯行，與同案被告乙○○、證人柯炳宏間，有犯意聯絡及
    行為分擔，為共同正犯；被告2 人就前開於94年5 月20日之
    使公務員登載不實犯行，與同案被告乙○○、證人柯炳宏間
    ，有犯意聯絡及行為分擔，均為共同正犯。另按，前開刑法
    修正時，刑法第28條規定亦有修正，修正前之刑法第28條規
    定：「二人以上共同實施犯罪之行為者，皆為正犯」，修正
    後刑法第28條則規定：「二人以上共同實行犯罪之行為者，
    皆為正犯」，觀諸修正前後之規定，關於共同正犯之可罰性
    有所修正，自屬犯罪後法律有變更，惟本案被告2 人與他人
    共同犯罪之行為，無論依修正前後之規定，均成立共同正犯
    ，適用新法並無較有利於被告2 人，自應以被告2 人行為時
    之規定處斷，附此敘明。
(三)、被告甲○○○所犯上開2 起使公務員登載不實犯行間，時間
    相差1 年，且其為該2 起犯行之動機相異，顯係基於不同犯
    意而為，自應予以分論併罰。
(四)、爰審酌被告2 人因前述事由，而申請就前揭土地所有權為不
    實之移轉登記，足生損害於地籍管理之正確性、土地登記之
    公信性及該土地之其他共有人，所為並無可取，然念渠等犯
    後明白交代前揭土地所有權之移轉登記原因，態度尚非不佳
    ，且渠等為本件犯行之動機亦非可議、又未因此獲有不法利
    益等一切情狀，分別量處如主文所示之刑，又被告2 人犯罪
    時間均於96年4 月24日以前，應依中華民國96年罪犯減刑條
    例，減其宣告刑2 分之1 如主文所示，以示懲儆。另按，前
    開刑法修正時，刑法第51條第5 款關於定應執行刑之規定亦
    有修正，修正前刑法第51條第5 款規定：「宣告多數有期徒
    刑者，於各刑中之最長期以上，各刑合併之刑期以下，定其
    刑期。但不得逾20年」；而修正後之該款則規定：「宣告多
    數有期徒刑者，於各刑中之最長期以上，各刑合併之刑期以
    下，定其刑期。但不得逾30年」，經比較新舊法結果，修法
    後之規定非較有利於行為人，依刑法第2 條第1 項前段之規
    定，應依修正前之刑法第51條第5 款，就被告甲○○○上開
    宣告之刑，定如主文所示之應執行刑。
(五)、末按，本件被告2 人犯罪時之刑法第41條第1 項前段規定：
    「犯最重本刑為5 年以下有期徒刑以下之刑之罪，而受6 個
    月以下有期徒刑或拘役之宣告，因身體、教育、職業、家庭
    之關係或其他正當事由，執行顯有困難者，得以1 元以上3
    元以下折算1 日，易科罰金」，又被告2 人行為時之易科罰
    金折算標準，修正前之罰金罰鍰提高標準條例第2 條（現已
    刪除）規定，就其原定數額提高為100 倍折算1 日，則本件
    被告2 人行為時之易科罰金折算標準，應以銀元100 元以上
    300 元以下折算1 日，經換算為新臺幣後，應以新臺幣300
    元以上900 元以下折算1 日。惟95年7 月1 日修正公布施行
    之刑法第41條第1 項前段則規定：「犯最重本刑為5 年以下
    有期徒刑以下之刑之罪，而受6 個月以下有期徒刑或拘役之
    宣告者，得以新臺幣1000元、2000元或3000元折算1 日，易
    科罰金」，比較修正前後之易科罰金折算標準，修正後之規
    定較不利於被告2 人，故應依刑法第2 條第1 項前段，適用
    被告2 人行為時即修正前之規定，就其2 人上開宣告之刑，
    定其易科罰金之折算標準，且為免與刑法第41條第1 項修正
    施行後所定易科罰金折算標準改採新臺幣計算產生混淆起見
    ，另引用現行法規所定貨幣單位折算新臺幣條例第2 條，明
    定折算新臺幣之數額，以資明確。
(六)、末查被告2人均素行良好，前未曾犯罪受有期徒刑以上刑之
    宣告，有臺灣高等法院被告前案紀錄表在卷可按，僅因一時
    失慮致觸犯本件犯行，犯罪情節尚屬輕微，而渠等為本件犯
    行之動機，亦非可議，信其2 人經此刑之宣告後，應知警惕
    而無再犯之虞，本院因認暫不執行渠等之刑為當，爰均依修
    正後刑法第74條第1 項第1 款之規定（最高法院95年刑事庭
    第8 次會議決議參照），併予宣告緩刑2 年，以啟自新。
三、本件同案被告乙○○部分，由本院另行審結；而證人柯炳宏
    涉嫌與被告2 人共犯前開使公務員登載不實罪嫌部分，應由
    檢察官另行處理，附此敘明。
據上論斷，應依刑事訴訟法第299 條第1 項前段，刑法第2 條第
1 項前段、第28條（修正前）、第214 條、第41條第1 項前段、
第2 項（修正前）、第51條第5 款（修正前）、第74條第1 項第
1 款，刑法施行法第1 條之1 ，修正前罰金罰鍰提高標準條例第
2 條，現行法規所定貨幣單位折算新臺幣條例第2 條，中華民國
96年罪犯減刑條例第2 條第1 項第3 款、第7 條，判決如主文。
本案經檢察官陳建州到庭執行職務。
中    華    民    國    97    年    8     月    22    日
                  刑事第七庭    法  官  陳君杰
以上正本證明與原本無異。
如不服本判決，應於判決送達後10日內，向本院提出上訴狀。
中    華    民    國    97    年    8     月    22    日
                                書記官  李承悌
刑法第214 條
明知為不實之事項，而使公務員登載於職務上所掌之公文書，足
以生損害於公眾或他人者，處3 年以下有期徒刑、拘役或500 元
以下罰金。


司法院資訊處製作；財團法人民間司法改革基金會備份。
